臺灣基隆地方法院民事判決　　　　　　　95年度簡上字第39號
上　訴　人　甲○○
被　上訴人　乙○○
上列當事人間請求清償債務事件，上訴人對於95年8月24日本院
基隆簡易庭95年度基簡字第412號第一審判決提起上訴，本院第
二審合議庭於95年12月25日言詞辯論終結，判決如下：
    主  文
原判決廢棄。
被上訴人應給付上訴人新臺幣肆拾捌萬柒仟伍佰陸拾捌元，及自
九十五年五月十八日起至清償日止，按週年百分之五計算之利息
。
第一、二審訴訟費用新臺幣壹萬參仟貳佰貳拾伍元，由被上訴人
負擔。
    事實及理由
一、本件上訴人即原告起訴主張：被上訴人於92年4月間向上訴
    人表示財務週轉困難，擬以上訴人名義向有限責任基隆市第
    二信用合作社廟口分社（下稱二信）貸款新臺幣（下同）80
    萬元，並邀同其友人丙○○為系爭借款之連帶保證人，兩造
    言明該筆款項之清償及利息均由被上訴人負擔，系爭借款期
    間自92年4月29日至97年4月止，以每月為1期，共分60期平
    均攤還本息，每期金額15,728元。上訴人辦妥貸款並於二信
    開立一帳戶供借款匯入，92年4月29日貸款核撥日，兩造即
    與證人丙○○同赴二信廟口分社，上訴人於社內提款機設定
    提款卡密碼後，即將存摺、印章、提款卡及密碼一併交付被
    上訴人提款領用，有證人丙○○可證。詎被上訴人僅繳至94
    年10月29日止共29期之本息，尚有31期款項未繳，二信因此
    向上訴人提起給付借款訴訟，上訴人與二信達成和解，須負
    清償之責，上訴人遂於95年4 月21日向被上訴人催收上開款
    項並索還存摺，被上訴人竟拒絕給付。又被上訴人雖稱系爭
    借款乃上訴人需用，證人丙○○為上訴人友人云云，惟系爭
    80萬元在92年4月30日至92年5 月5日分別被提領時（臨櫃取
    款、ATM提領），上訴人均在第二核能發電廠上班，再對照
    卷附之存、提款傳票，其上筆跡均非上訴人所書，而被上訴
    人繳納本息時地點均在其服飾店及住所附近，且上訴人委請
    友人殷忠政代向被上訴人催討系爭借款時，被上訴人卻反要
    殷忠政代其催討證人丙○○之10 萬元，並自書丙○○之電
    話予殷忠政，足證借款及給證人丙○○10萬元之人為被上訴
    人；另被上訴人雖稱上訴人將存摺交予其作為繳納本息之用
    ，然繳款無需使用存摺，上訴人代其清償時均用核電廠門口
    之ATM轉帳，被上訴人所言均非真實。並提出存摺、存取款
    憑條、自動櫃員機儲戶交易明細表（皆影本）、臺灣電力股
    份有限公司證明書暨出入資料歷史紀錄報表等件為證，為此
    提起本件訴訟，請求被上訴人應給付上訴人487,56 8元及自
    起訴狀繕本送達翌日起至清償日止按年息百分之五計算之利
    息。被上訴人則以：系爭80萬元是上訴人自己急需用錢而借
    用，並非被上訴人教上訴人借伊使用；且兩造為男女朋友關
    係，交往時上訴人是自願領錢給被上訴人使用，上訴人陸續
    給被上訴人2、3萬元，總計大概十幾萬元；上訴人亦曾拿錢
    交由被上訴人代其消償貸款本息，有時上訴人繳不出來，被
    上訴人也有拿自己的錢幫代繳，約30期後被上訴人無力代墊
    ；而對於上訴人情感上的金錢贈與，兩造分手後，被上訴人
    亦有陸陸續續在要繳息時把錢還給上訴人，以對於良心有個
    交代。又證人丙○○乃上訴人之友，係上訴人所覓得之借款
    保證人，於核貸後證人抽佣10萬元，亦是上訴人所交付。上
    訴人將核貸之80萬元陸續提領後，即將存摺交被上訴人保管
    作為日後繳納本息之用（95年6月14日言詞辯論筆錄又改稱
    ：存摺是上訴人去繳最後一筆錢時交給被上訴人），非如上
    訴人所言將提款卡及密碼交被上訴人使用，上訴人在95年4
    月21 日要被上訴人返還存摺時，被上訴人即行交還，至於
    二信打電話給伊，是因為上訴人在公司不方便接電話，將被
    上訴人電話號碼留給二信，要被上訴人轉告上訴人繳款；並
    否認上訴人提出之存、取款傳票為伊所書寫等語。經本院基
    隆簡易庭判決駁回上訴人之訴，上訴人因予提起上訴，上訴
    人並補充略以：兩造間非為男女朋友關係，上訴人之所以以
    自己名義向二信借款80萬元，乃為轉借被上訴人之用，並非
    感情上之贈與，請求判決如主文第1、2項所示。
二、本件上訴人上訴後，經爭點整理，兩造就上訴人以自己之名
    義向二信借款80萬元之事實不爭執，惟就兩造間是否存有消
    費借貸法律關係尚有爭執。
三、本件原審判決上訴人敗訴之理由略以：證人丙○○在言詞辯
    論期日證述，僅能證明丙○○係受訴外人陳志中之邀而擔任
    系爭80萬元借款之保證人，而未能以此證明其係直接受被上
    訴人之邀而擔任系爭借款之保證人；再者，丙○○所知上訴
    人向二信借款之原因及兩造間有無成立消費借貸契約之意思
    ，皆非其所親聞親見，而係來自於上訴人之告知；且縱使丙
    ○○確有親眼見到原告將存摺、圖章交付予被告，惟以兩造
    當時為男女朋友之親密關係，亦難憑此即可遽認兩造間授受
    存摺、印章之事實，而可逕認兩造間有消費借貸系爭80萬元
    款項之意思表示合致存在，是證人丙○○所述，難為上訴人
    有利之認定。又上訴人雖另以二信有向被上訴人催繳還款之
    事實，欲證兩造間有就該筆款項成立消費借貸契約，約定由
    被上訴人向二信清償，並稱兩造曾於95年1月13日親至二信
    協商，由上訴人代墊5萬元後，當面告誡被上訴人應準時繳
    款，而經被上訴人允諾，此有二信員工杜宏偉、呂玉川、周
    欣怡等人為證云云。然此亦經被上訴人否認；且前揭證人僅
    證稱二信實際上是向上訴人催繳借款，只是在上訴人之要求
    下，始聯絡被上訴人處理繳款事宜，此與被上訴人辯稱僅為
    系爭借款聯絡人之辯，核屬相符，被上訴人應有為上訴人處
    理系爭80萬元借款部分分期繳納乙情，惟尚無法遽此推斷被
    上訴人即為系爭80萬元款項之借款人。又上訴人雖於開庭時
    自行會同證人殷忠政到庭作證，欲證明被上訴人確實有透過
    上訴人向二信借貸系爭80萬元款項乙節，惟證人殷忠政之所
    以前往被上訴人店中催討債務，係經上訴人告知被上訴人有
    向其借款80萬元，而要求被上訴人償還，是證人殷忠政所知
    悉者僅為兩造之間有金錢借貸糾紛，但仍未能以此證明證人
    殷忠政知悉兩造之間就本件80萬元借款有成立消費借貸之意
    思表示合致，故亦無法就此為有利於上訴人之認定。綜上，
    因上訴人未能證明雙方就系爭80萬元借款有消費借貸之意思
    表示一致，而難為有利上訴人之認定；且縱使上訴人曾於92
    年4月29日將存摺、印章甚至提款卡均交給被上訴人，然此
    僅能證明被上訴人曾於上開時點保管存摺、印章、提款卡，
    未能憑此推認兩造有消費借貸之意思合致及作為金錢交付之
    證明。上訴人無法舉證證明兩造間就本件80萬元借款有成立
    消費借貸之意思表示合致及有金錢之交付，並認被上訴人所
    辯為上訴人清償部分借款為回報上訴人先前感情上之金錢贈
    與等語，與社會常情相符，進而認兩造間無消費借貸法律關
    係存在而為上訴人之訴駁回之判決。
四、按當事人主張有金錢借貸關係存在，除須證明有金錢之交付
    外，尚須就雙方借貸意思表示互相一致，負舉證之責，若僅
    證明有金錢之交付而未證明借貸意思表示一致者，尚不能認
    為有金錢借貸關係存在（最高法院81年度臺上字第2372號判
    決、91年度臺上字第126號、92年度臺上字第557號判決參照
    ），從而本件原審以上揭理由認定二信員工證稱係向上訴人
    催繳借款，僅係聯絡被上訴人處理繳款事宜，無法推斷被上
    訴人即為系爭80萬元款項之借款人之認定，固非無見。惟按
    法院得依已明瞭之事實，推定應證事實之真偽；主張契約關
    係之存在者，雖不能證明其契約締結之事實，但依契約履行
    之事實，足以推定其契約關係之存在時，自不容契約當事人
    無端否認，此觀民事訴訟法第282條法文、並參照最高法院
    21 年度上字第3046號判例要旨自明；又，關於返還消費借
    貸訴訟之要件事實，關於金錢交付之要件，不以由貸與人直
    接交付借款人為必要，只要貸與人事實上受領屬貸與人之金
    錢即為已足，關於雙方借貸意思表示互相一致之要件，亦無
    庸證明約定用語明確為「借貸」，只要雙方有金錢返還之合
    意即為已足，蓋將金錢交付，復約定受領人應返還受領之金
    錢金額者，除係雙方借貸意思表示互相一致者外，別無其他
    可能，自應認定雙方就金錢之交付成立消費借貸成立。經查
    ，本件上訴人以自己名義向二信貸得款項80萬元，此消費貸
    款契約本係存在於上訴人與二信之間，與被上訴人無涉，然
    此與兩造間消費貸款契約存否係屬二事，不得僅因二信基於
    其與上訴人間之消費貸款契約、以上訴人為該筆借款之債務
    人請求清償債務，即謂兩造間無消費借貸關係存在；再者，
    本件上訴人向二信貸得款項後，即將其私章及放款存摺交與
    被上訴人，有證人丙○○於原審結證明確，被上訴人亦於第
    一審時自認上訴人將核貸之80萬元陸續提領後，即將存摺交
    被上訴人保管作為日後繳納本息之用，則由此事實已足證明
    被上訴人已受領上訴人自二信貸得之系爭款項，且系爭貸款
    由被上訴人直接向二信繳納本息之方式清償之約定，再參以
    證人殷忠政之所以前往被上訴人店中催討債務，係經上訴人
    告知被上訴人有向其借款80萬元，而要求被上訴人償還（見
    原審95年8月10日言詞辯論筆錄），又證人呂玉川於原審證
    述：「（問：原告有無到銀行代墊5萬元？）原告在我們對
    他提起訴訟後，有跟一位張小姐去繳款項，但金額我忘記了
    ，之後繳款就正常了。」、「（問：原告與被告間有無說何
    人要負責繳納後續的款項？）沒有講到，因為後來繳款都正
    常了，我們就沒有再與他們聯絡。」等語（見原審95年7月
    26 日言詞辯論筆錄）等證言，益見兩造間確有由被上訴人
    負責返還上開貸款之約定，此項約定應認即係雙方借貸意思
    表示互相一致，不應以非約定將應繳貸款本息先行交付上訴
    人，再由上訴人向二信繳付而否定雙方有返還借貸之合意，
    至於被上訴人事後改稱存摺是上訴人去繳最後一筆錢時交給
    被上訴人，與常情不合，本難信為真實，且與上開自認事實
    不符，被上訴人不能證明自認與事實不符或經上訴人同意，
    自不得撤銷之（參見民事訴訟法第279條第3項），無從以事
    後不同之陳述，否定其原來不利於己之自認；況男女朋友間
    之金錢交付，雖不無基於感情之金錢上贈與之可能，然亦有
    因關係較親近、借貸容易，基於雙方相互之信賴而互有金錢
    融通之情，此亦為一般社會常情，被上訴人雖一再否認係以
    上訴人之名義向二信借款，兩造間無消費借貸法律關係，上
    訴人交付予被上訴人之金錢均係基於男女關係所為贈與，惟
    被上訴人於原審及第二審言詞辯論期日均自承曾向二信清償
    部分借款，倘果如被上訴人所述兩造間無消費借貸之內部法
    律關係，何以被上訴人願以自己之財產清償上訴人對二信之
    債務？此應可證被上訴人確係以清償對上訴人所負消費借貸
    債務之意，向二信清償上訴人所貸款項，是依前揭法律規定
    及實務見解，即可推知兩造間確存有消費借貸法律關係，被
    上訴人徒以上訴人金錢之交付為情感上之贈與為抗辯，否認
    兩造間消費貸款法律關係之存在，自不足採信。
五、從而，上訴人依兩造間消費貸款法律關係，請求被上訴人應
    給付上訴人487,568元及自起訴狀繕本送達翌日即95年5月18
    日起至清償日止按年息百分之5計算之法定遲延利息，於法
    即屬有據，原判決認上訴人無法舉證證明兩造間有消費貸款
    意思表示合致，為上訴人敗訴之判決，自有未洽，上訴意旨
    指摘原判決不當，求予廢棄改判，為有理由。
六、據上論結，本件上訴為有理由，依民事訴訟法第436條之1第
    3項、第450條、第78條、第87條，判決如主文。
中　　華　　民　　國　　96　　年　　1　　月　　8　　日
　　              民事庭審判長法　官　邱璿如
                              法  官  王翠芬
                              法  官  李木貴
以上正本係照原本作成。
本件判決不得上訴。
中　　華　　民　　國　　96　　年　　1 　　月　　8 　　日
                              書記官　林蔚菁
